【裁判字號】    98,台上,1486
【裁判日期】    980820
【裁判案由】    確認債關係存在
【裁判全文】
最高法院民事判決            九十八年度台上字第一四八六號
上   訴   人  甲○○
訴 訟代理 人  俞建界律師
被 上  訴 人  乙○○○○○
兼法定代理人  丙○○
共        同
訴 訟代理 人  吳明益律師
上列當事人間請求確認債權關係存在事件，上訴人對於中華民國
九十七年八月二十六日台灣高等法院花蓮分院第二審判決（九十
七年度重上字第七號），提起上訴，本院判決如下：
    主  文
原判決廢棄，發回台灣高等法院花蓮分院。
    理  由
本件原審將第一審所為確認上訴人持有被上訴人乙○○○○○所
簽發「乙○○○○○附屬瑤池陵宮」納骨塔（下稱系爭納骨塔）
之「瑤池陵宮蓮座權利書狀」（下稱系爭權利狀）總數一六五張
，由第一審共同被告法華山永安股份有限公司所保管之納骨塔之
永久使用權存在之判決廢棄，改判駁回上訴人在第一審之訴。無
非以：第一審共同被告邱清勝與上訴人於民國八十八年十月二十
日，簽訂上訴人將其花蓮縣吉安鄉○○段二九九八－一地號土地
及其地上建號二七六六號房屋（下稱系爭房地）以新台幣（下同
）一千萬元售予邱清勝之系爭房地買賣契約，業經雙方合意解除
；被上訴人丙○○確簽署系爭納骨塔之系爭權利狀一六五張之永
久使用權，乃為供作系爭房地買賣價金之擔保；而被上訴人乙○
○○○○與法華山永安股份有限公司間訂有合作經營契約書，系
爭權利狀所載之塔位，現由法華山永安股份有限公司經營管理等
情，為兩造所不爭。茲上訴人主張：系爭房地買賣契約係被上訴
人丙○○委託邱清勝與伊簽訂，丙○○要求伊退出反納骨塔行列
，不得繼續向檢方與刑事庭揭發竊占國有土地案，並協助與居民
溝通放棄抗爭，願以一千萬元向伊購買系爭房地，然買賣僅為掩
人耳目，避免其他村民仿效要求比照此例賠償，伊不必交付房地
所有權狀及辦理所有權移轉登記手續云云。堪認系爭房地買賣契
約並無買賣之真意，係通謀虛偽意思表示之行為，應屬無效。況
上訴人復主張：系爭房地買賣契約，業經雙方合意解除云云。故
系爭房地買賣契約縱非無效，亦經合意解除。是上訴人所主張被
上訴人丙○○所簽發，供作系爭房地買賣價金擔保之系爭權利狀
一六五張，因所依附之系爭房地買賣契約無效或已解除，自無庸
再履行。至上訴人主張：系爭房地買賣契約合意解除後，先前由
被上訴人丙○○代表被上訴人乙○○○○○簽發作為擔保之系爭
權利狀一六五張，由丙○○贈與伊，惟要求伊須協助與村民溝通
，協助完成納骨塔之興建乙節，為被上訴人所否認。惟查系爭納
骨塔興建過程中，附近居民籌組反納骨塔自救會一再抗爭，由上
訴人擔任會長，影響納骨塔之興建，並以訂立系爭房地買賣契約
獲利，卻無法提出所謂贈與之任何資料，已屬難信。其次，上訴
人雖提出被上訴人丙○○多次向花蓮縣議會陳請請求協助開工之
陳情資料，及其為順利完成納骨塔興建，自願敦親睦鄰，向上訴
人等表示，願以一千座骨灰罈位作為回饋，並配合吉安鄉公所興
建老人活動中心、幼稚園等贈與太昌村全體村民等內容之公證人
認證書。然上開陳情資料，並未提及有關贈與情事；而前開公證
人認證書所載回饋之對象，雖可由上訴人出具證明而使用，然每
一證明僅限一座骨灰罈位，亦與上訴人所主張一次贈與系爭權利
狀一六五張之情不合。再者上訴人提出之系爭房地買賣契約付款
方法，顯示上訴人已無償取得五百六十萬元利益；另本件上訴人
主張其持有之系爭權利狀一六五張，僅其中十五張係交予上訴人
抵償四十萬元票款而取回支票外，其餘一五○張則係在八十八、
八十九年間，交付予訴外人程童玉雪質押取回支票。上訴人亦陳
稱：二、三年前，程童玉雪向伊催討，伊替丙○○償還，程童玉
雪始交付這一五○張權利狀等語。顯與上訴人所指系爭房地買賣
契約已支付之二百五十萬元，由上訴人以違約金方式沒收，先前
由被上訴人丙○○代表被上訴人乙○○○○○簽發，作為擔保之
系爭權利狀一六五張，則無條件贈與上訴人之情節不符。至於上
訴人確取得三十七份敦親睦鄰同意書且上訴人放棄個人抗爭。然
上訴人在系爭納骨塔興建過程中，已無償取得五百六十萬元利益
，其協助與村民溝通，及放棄個人抗爭，並非全無代價。上開行
為亦難據以認有其主張贈與之事實。末查系爭權利狀交付之實質
原因甚多，或為贈與，或為買賣，或為確保當事人間已存在之法
律關係，或為消滅已存在之法律關係，不勝枚舉，非僅囿於贈與
一端。上訴人先謂被上訴人丙○○簽署上訴人持有之系爭權利狀
一六五張予上訴人，以擔保退票債務，嗣改為無條件贈與上訴人
，關於贈與契約之成立，上訴人未能證明為真實。則上訴人請求
確認其對系爭權利狀之權利存在或請求被上訴人給付等值金額九
百九十萬元本息，即不應准許等詞，為其判斷之基礎。
按契約之有效抑或無效，係屬二不能併存之法律狀態；而契約之
合意解除係以契約有效為前提，且契約之合意解除與法定解除權
之行使性質不同，效果亦異，前者為契約行為，即以第二次契約
解除第一次契約，其契約已全部或一部履行者，除有特別約定外
，並不當然適用民法第二百五十九條關於回復原狀之規定。關於
系爭房地買賣賣契約之訂定，原審先謂因通謀虛偽意思表示無效
，再謂經雙方合意解除，前後論述矛盾，已屬可議；而契約之合
意解除，其契約如何履行，係取決於雙方之合意，原審既認為系
爭房地買賣契約經合意解除，卻未調查審認其解除系爭房地買賣
契約之第二次契約如何約定，即認為供作系爭房地買賣價金擔保
之系爭權利狀一六五張即無庸再履行，未免率斷。次按訴之預備
合併，有客觀預備合併與主觀預備合併之分；主觀的預備訴之合
併，縱其先、備位之訴之訴訟標的容或不同，然二者在訴訟上所
據之基礎事實如屬同一，攻擊防禦方法即相互為用，而不致遲滯
訴訟程序之進行。苟於備位訴訟之當事人未拒卻而應訴之情形下
，既符民事訴訟法所採辯論主義之立法精神，並可避免裁判兩歧
，兼收訴訟經濟之效，固非法所禁止。惟關於預備之訴，第一審
如就先位之訴為原告勝訴判決，在尚未確定前，備位之訴其訴訟
繫屬並未消滅，且在第一審所為之訴訟行為，於第二審亦有效力
（民事訴訟法第四百四十八條），是該備位之訴，縱未經第一審
裁判，亦應解為隨同先位之訴繫屬於第二審而生移審之效力，即
原告先位之訴勝訴，備位之訴未受裁判，經被告合法上訴時，備
位之訴即生移審效力。第二審認為先位之訴無理由時，即應就備
位之訴（包括主觀、客觀預備之訴）加以裁判。查本件訴訟上訴
人先位聲明請求確認上訴人持有被上訴人乙○○○○○所簽發系
爭納骨塔之系爭權利狀總數一六五張，由第一審共同被告法華山
永安股份有限公司所保管之納骨塔之永久使用權存在；備位聲明
請求被上訴人乙○○○○○、丙○○、第一審共同被告林連明、
邱清勝應連帶給付上訴人九百九十萬元本息。若此，上訴人所提
起之訴訟，乃兼有客觀、主觀預備合併之訴。上訴人且先位主張
被上訴人乙○○○○○與第一審共同被告法華山永安股份有限公
司共同經營系爭納骨塔，其性質為法華山永安股份有限公司概括
承受被上訴人乙○○○○○權利義務云云。果爾，關於上訴人先
位主張之系爭權利狀之納骨塔永久使用權法律關係，對被上訴人
乙○○○○○、第一審共同被告法華山永安股份有限公司即必須
合一確定，則被上訴人乙○○○○○第二審上訴效力自應及於第
一審共同被告法華山永安股份有限公司。乃原審竟未對法華山永
安股份有限公司進行審理，即遽對上訴人為不利之判決，殊有違
誤。而原審駁回上訴人先位之訴，進行其備位請求被上訴人與第
一審共同被告林連明、邱清勝連帶給付系爭權利狀等值金額本息
之訴之審判程序，竟未列為林連明、邱清勝（備位被告）為第二
審之被上訴人，於法亦難謂為合。上訴論旨，指摘原判決為不當
，求予廢棄，非無理由。
據上論結，本件上訴為有理由。依民事訴訟法第四百七十七條第
一項、第四百七十八條第二項，判決如主文。
中    華    民    國  九十八  年    八    月   二十   日
                      最高法院民事第七庭
                          審判長法官  劉  福  聲
                                法官  鄭  玉  山
                                法官  袁  靜  文
                                法官  許  澍  林
                                法官  葉  勝  利
      本件正本證明與原本無異
                                      書  記  官
中    華    民    國  九十八  年    九    月    八    日
                                                      m


司法院資訊處製作；財團法人民間司法改革基金會備份。
